臺灣板橋地方法院民事判決　　　　　　　100年度訴字第388號
原　　　告　王豪志
訴訟代理人　蕭世光律師
被　　　告　林吳瑞子即吳瑞子.
　　　　　　　白繁松
　　　　　　　王福源
上　一　人
訴訟代理人　　王更弘
被　　　告　　陳嘉隆
　　　　　　　陳幸
上　一　人
訴訟代理人　　吳筑
上被告共同
訴訟代理人　　李宗輝律師
上列當事人間請求拆屋還地等事件，本院於中華民國100 年10月
11日言詞辯論終結，判決如下：
    主      文
原告之訴駁回。
訴訟費用由原告負擔。
    事實及理由
壹、程序方面：
    按訴狀送達後，原告不得將原訴變更或追加他訴。但請求之
    基礎事實同一，或擴張或減縮應受判決事項之聲明者，不在
    此限，民事訴訟法第255 條第1 項第2 、3 款分別定有明文
    。本件原告起訴，其聲明原為：一被告林吳瑞子（即吳瑞子
    ）應將新北市○○區○○里○○路115 號建物（下稱系爭11
    5 號建物）拆除，並將該建物所占用之同區○○段大埔小段
    212-2 地號、208-5 地號、208-14地號、208-13地號（下稱
    系爭212-2 號、208-5 號、208-14號、208-13號）部分之土
    地騰空，返還於全體共有人，並應給付原告新台幣（下同）
    123,480 元及自起訴狀繕本送達翌日起至清償日止，按年息
    百分之5 計算之利息，暨自起訴狀繕本送達之翌日起至返還
    土地之日止，按月給付原告2,058 元。二被告白繁松應將同
    路117 號建物（下稱系爭117 號建物）拆除，並將該建物所
    占用之系爭212-2 號、208-5 號、208-14號、208-13號部分
    之土地騰空，返還於全體共有人，並應給付原告123,480 元
    及自起訴狀繕本送達翌日起至清償日止，按年息百分之5 計
    算之利息，暨自起訴狀繕本送達之翌日起至返還土地之日止
    ，按月給付原告2,058 元。三被告王福源應將同路119 號建
    物（下稱系爭119 號建物）拆除，並將該建物所占用之系爭
    212-2 號、208-5 號、208-13號部分之土地騰空，返還於全
    體共有人，並應給付原告132,540 元及自起訴狀繕本送達翌
    日起至清償日止，按年息百分之5 計算之利息，暨自起訴狀
    繕本送達之翌日起至返還土地之日止，按月給付原告2,209
    元。四被告陳嘉隆應將同路121 號建物（下稱系爭121 號建
    物）拆除，並將該建物所占用之系爭212-2 號、208-5 號部
    分之土地騰空，返還於全體共有人，並應給付原告117,180
    元及自起訴狀繕本送達翌日起至清償日止，按年息百分之5
    計算之利息，暨自起訴狀繕本送達之翌日起至返還土地之日
    止，按月給付原告1,953 元。五被告陳幸應將同路123 號、
    125 號建物（下稱系爭123 號、125 號建物）拆除，並將該
    建物所占用之系爭212-2 號、208-5 號部分之土地騰空，返
    還於全體共有人，並應給付原告158,700 元及自起訴狀繕本
    送達翌日起至清償日止，按年息百分之5 計算之利息，暨自
    起訴狀繕本送達之翌日起至返還土地之日止，按月給付原告
    2,645 元。嗣於訴訟繫屬中，依照新北市樹林地政事務所測
    量成果表，變更為如其後述訴之聲明所載。核其所為訴之變
    更，係本於系爭建物占用系爭土地之同一請求基礎事實，且
    部分擴張、部分減縮應受判決事項之聲明，合於前揭法條規
    定，應予准許。
貳、實體方面：
一、原告主張：
  (一)原告係系爭212-2 號、208-5 號、208-14號、208-13號土地
    之共有人，被告林吳瑞子、白繁松、王福源、陳嘉隆、陳幸
    就系爭土地與原告或其他共有人間，並無簽立有效之租賃契
    約，而持續無權占用系爭土地，原告基於所有權人之身分，
    得依民法第767 條之規定行使所有物返還請求權，請求被告
    等人拆除系爭建物，將系爭土地騰空，返還於全體共有人。
  (二)又原告基於所有權人之身分，亦得依民法第179 條規定行使
    不當得利請求權，請求被告等人返還起訴前回溯5 年相當於
    租金之不當得利至返還系爭土地之日止。查被告林吳瑞子所
    有之系爭115 號建物占用系爭212-2 號土地52平方公尺、系
    爭208-5 號土地39平方公尺、系爭208-14號土地73平方公尺
    、系爭208-13號土地42平方公尺；被告白繁松所有之系爭11
    7 號建物占用系爭212-2 號土地47平方公尺、系爭208-5 號
    土地46平方公尺、系爭208-14號土地48平方公尺、系爭208-
    13號土地51平方公尺；被告王福源所有之系爭119 號建物占
    用系爭212-2 號土地49平方公尺、系爭208-5 號土地87平方
    公尺；被告陳嘉隆所有之系爭121 號建物占用系爭212-2 號
    土地53平方公尺、系爭208-5 號土地88平方公尺、系爭208-
    14號土地41平方公尺、系爭208-13號土地22平方公尺；被告
    陳幸所有之系爭121 號、125 號建物占用系爭212-2 號土地
    63平方公尺。另原告就系爭212-2 號土地之應有部分為2 分
    之1 ，系爭208-5 號、208-14號及208-13號土地之應有部分
    均為為13分之1 。以各該土地申報地價年息百分10計算相當
    於租金之不當得利基準，被告林吳瑞子、白繁松、王福源、
    陳嘉隆、陳幸每月應給付之金額依序為345 元、381 元、41
    6 元、457 元、420 元。
  (二)併為聲明：
    1.被告林吳瑞子應將系爭115 號建物拆除，並將該建物所占
      用之系爭212-2 號土地52平方公尺、系爭208-5 號土地39
      平方公尺、系爭208-14號土地73平方公尺、系爭208-13號
      土地42平方公尺部分之土地騰空，返還於全體共有人，並
      應給付原告22,275元及自起訴狀繕本送達翌日起至清償日
      止，按年息百分之5 計算之利息，暨自起訴狀繕本送達之
      翌日起至返還土地之日止，按月給付原告412 元。
    2.被告白繁松應將系爭117 號建物拆除，並將該建物所占用
      之系爭212-2 號土地面積47平方公尺、系爭208-5 號土地
      46平方公尺、系爭208-14號土地48平方公尺、系爭208-13
      號土地51平方公尺部分之土地騰空，返還於全體共有人，
      並應給付原告20,587元及自起訴狀繕本送達翌日起至清償
      日止，按年息百分之5 計算之利息，暨自起訴狀繕本送達
      之翌日起至返還土地之日止，按月給付原告381 元。
    3.被告王福源應將系爭119 號建物拆除，並將該建物所占用
      之系爭212-2 號土地49平方公尺、系爭208-5 號土地87平
      方公尺部分之土地騰空，返還於全體共有人，並應給付原
      告22,459元及自起訴狀繕本送達翌日起至清償日止，按年
      息百分之5 計算之利息，暨自起訴狀繕本送達之翌日起至
      返還土地之日止，按月給付原告416 元。
    4.被告陳嘉隆應將系爭121 號建物拆除，並將該建物所占用
      之系爭212-2 號土地53平方公尺、系爭208-5 號土地88平
      方公尺、系爭208-13號土地22平方公尺、系爭208-14號土
      地41平方公尺部分之土地騰空，返還於全體共有人，並應
      給付原告24,724元及自起訴狀繕本送達翌日起至清償日止
      ，按年息百分之5 計算之利息，暨自起訴狀繕本送達之翌
      日起至返還土地之日止，按月給付原告457 元。
    5.被告陳幸應將系爭123 號、125 號建物拆除，並將該建物
      所占用之系爭212-2 號土地63平方公尺部分之土地騰空，
      返還於全體共有人，並應給付原告22,680元及自起訴狀繕
      本送達翌日起至清償日止，按年息百分之5 計算之利息，
      暨自起訴狀繕本送達之翌日起至返還土地之日止，按月給
      付原告420 元。
二、被告則以：被告等人固於系爭土地上蓋有建物，惟被告等人
    就系爭土地與原告之祖先成立不定期租約，在原告之父王新
    地過世之前，均有按年給付租金，其中亦有原告簽名之收據
    ，被告等人就系爭土地並非無權占用；又因原告就96年後之
    租金，拒不收受，被告亦就相關租金，辦理清償提存等語，
    資為抗辯。併為答辯聲明：原告之訴駁回。
三、本件原告係系爭212-2 號、208-5 號、208-14號、208-13號
    土地之共有人，就系爭212-2 號土地之應有部分為2 分之1
    ，其餘3 筆土地之應有部分均為13分之1 ；被告所有之建物
    （林吳瑞子為系爭115 號建物、白繁松為系爭117 號建物、
    王福源為系爭119 號建物、陳嘉隆為系爭121 號建物、陳幸
    為系爭123 號、125 號建物）分別占用系爭土地如原告聲明
    所示之面積等情，為兩造所不爭執，並有土地所有權狀影本
    及土地登記謄本各4 件在卷可稽（見本院卷第8 至15頁），
    復經本院囑託新北市樹林地政事務所測量明確，有土地測量
    成果表在卷可憑（見本院卷第130 頁），自堪認此部分事實
    為真實。
四、原告主張被告就系爭土地與原告或其他共有人間，未簽立有
    效之租賃契約，持續無權占用系爭土地，原告得基於所有權
    人之身分，依民法第767 條規定，請求被告將系爭土地騰空
    ，返還於全體共有人，並得依民法第179 條規定請求被告給
    付相當於租金之不當得利等語，則為被告所否認，並以前開
    情詞置辯。經查：
  (一)被告抗辨：被告等人就系爭土地與原告之祖先成立不定期租
    約，在原告之父王新地過世之前，均有按年給付租金，其中
    亦有原告簽名之收據，96年後之租金，因原告拒不收受，被
    告已辦理清償提存等語，業據提出被告林吳瑞子之夫林丁貴
    、被告白繁松、王福源、被告陳嘉隆之父陳旺分別繳納租金
    之收據影本各1 份、原告開具之土地地上物使用管理費收執
    影本3 紙及被告等人向台灣士林地方法院辦理清償提存之提
    存書影本各1 份為證（見本院卷第53至96頁），原告對上開
    證據之真正，及原告之父王新地或原告於95年之前有每年收
    取被告陳幸支付之1,000 元費用之事實，並不爭執，而參酌
    上開收據之記載，其開具之期間為74年起至95年止，摘要部
    分載明收取當年度元月至12月底之「地基租金」（或地租金
    ）之情，顯見被告所辯渠等與原告之祖先間訂有不定期租賃
    契約，且逐年給付租金，並非無稽。
  (二)原告雖主張：有關王新地開具之上開收據，均未載明地號，
    無法明確分辦係何土地及其面積多少，且有關原告開具之上
    開土地地上物使用管理費收據及被告提出之提存書，均僅限
    於系爭212-2 號土地之相關費用，可見被告所占其他地號土
    地均未支付相關費用云云。惟查，被告抗辯渠等所有之系爭
    115 號、117 號、119 號、112 號、123 號及125 號建物為
    連棟之數十年建物，為原告所不爭執，且原告之父王新地曾
    於76年間以原告林吳瑞子之夫林丁貴、原告白繁松、王福源
    及原告陳嘉隆之父陳旺等人為對造人，向原台北縣三峽鎮調
    解委員聲請就土地租金事件為調解，經該會於76年11月30日
    成立調解，其調解成立內容為：「一對造人林丁貴願由每年
    承租聲請人（座落三峽鎮大埔里大埔343 號地段）租金新台
    幣壹仟肆佰元正調整為新台幣貳仟捌佰元正。二對造人白繁
    松願由每年承租聲請人（座落三峽鎮大埔里大埔345 號地段
    ）租金新台幣壹仟貳佰元正調整為新台幣貳仟肆佰元正。三
    對造人王福源願由每年承租聲請人（座落三峽鎮大埔里大埔
    347 號地段）租金新台幣壹仟貳佰元正調整為新台幣貳仟肆
    佰元正。(四)對造人陳旺願由每年承租聲請人（座落三峽鎮大
    埔里大埔349 號地段）租金新台幣壹仟貳佰元正調整為新台
    幣貳仟肆佰元正。…七上述約定年月日自民國七十六年十二
    月十日起至八十三年十一月十日止。」亦有上開調解委員會
    76年民調字第444 號調解書影本1 件在卷可考（見本院卷第
    170 至171 頁），該調解書所載大埔里大埔343 號、345 號
    、347 號、349 號即為門牌整編後之系爭115 號、117號 、
    119 號、121 號建物，復為兩造所不爭，可知上開調解成立
    內容並未記載承租之土地地號，僅係以各該建物占用之地段
    稱之，足認被告等人租用系爭土地之地號及面積，應為其等
    建物占用之範圍甚明，是原告主張其父王新地開具之上開收
    據未載明地號，無法明確分辦被告等人承租何土地及其面積
    一節，尚非可採。次查，原告開具之上開土地地上物使用管
    理費收執固僅記載收到被告等人95年1 月1 日至95年12月31
    日在系爭212-2 號土地地上物使用管理金8,500 元或6,500
    元等語，且被告之上開提存書亦僅記載提存之租金為系爭
    212-2 號土地之租金，然依上開收據中之94年度收據所示，
    其記載之該年度地基租金，與原告於95年度收取之使用管理
    金額及被告於96年度後清償提存之租金金額均屬相同，顯見
    原告收取及被告提存之金額均係延續先前約定之地租金額而
    來，自包含系爭建物占用之全部地號土地在內，故原告主張
    上開土地地上物使用管理費收據及提存書，僅限於212-2 號
    土地部分，被告所占其他地號土地均未支付費用云云，亦無
    足取。
  (三)原告再主張：遍觀調解書全文，有「自民國七十六年十二月
    十日起至八十三年十一月十日止」期間之記載，應係訂其租
    賃契約期限之約定，而非下次調整租金之約定云云。惟參酌
    前述調解書調解成立內容全體記載觀之，上開期間顯然為調
    整租金期限之約定；況上開期間屆滿後，其後每年租金亦曾
    再自原調高之2,400 元或2,800 元再次調整（參見上開收據
    之記載），原告將上開期間之記載解為定期租賃之約定，殊
    難採取。
五、綜上所述，原告主張被告林吳瑞子、白繁松、王福源、陳嘉
    隆、陳幸未與系爭土地共有人間簽立租賃契約，各無權占用
    如其聲明所示之系爭土地，而依所有物返還請求權及不當得
    利請求權，請求被告將各自所有之系爭建物拆除，將占用之
    系爭土地部分騰空，返還於全體共有人，並應依序給付原告
    22,275元、20,587元、22,459元、24,724元、22,680元及自
    起訴狀繕本送達翌日起至清償日止，按年息百分之5 計算之
    利息，暨自起訴狀繕本送達之翌日起至返還土地之日止，依
    序按月給付原告412 元、381 元、416 元、457 元、420 元
    ，為無理由，應予駁回。
六、本件事證已臻明確，兩造其餘主張及攻擊防禦方法，核與判
    決結果不生影響，爰不一一論述，附此敘明。
據上論結，本件原告之訴為無理由，依民事訴訟法第78條，判決
如主文。
中    華    民    國    100   年    10    月    25    日
                  民事第一庭    法  官  高文淵
上列正本係照原本作成
如對本判決上訴，須於判決送達後20日內向本院提出上訴狀
中    華    民    國    100   年    10    月    25    日
                                書記官  黃瀅螢